【裁判字號】    99,簡,1053
【裁判日期】    990527
【裁判案由】    違反臺灣地區與大陸地區人民關係條例等
【裁判全文】
臺灣臺南地方法院刑事簡易判決          99年度簡字第1053號
聲  請  人  臺灣臺南地方法院檢察署檢察官
被      告  甲○○
上列被告因違反臺灣地區與大陸地區人民關係條例等案件，經檢
察官聲請以簡易判決處刑（99年度偵字第642號），本院判決如
下：
    主  文
甲○○共同違反不得使大陸地區人民非法進入臺灣地區之規定，
未遂，累犯，處有期徒刑陸月，如易科罰金，以銀元參佰元即新
臺幣玖佰元折算壹日，減為有期徒刑參月，如易科罰金，以銀元
參佰元即新臺幣玖佰元折算壹日。
    事  實
一、甲○○於民國89年間，因犯搶奪罪，經臺灣高等法院臺南分
    院以88年度上訴字第1856號判處有期徒刑3年確定，於90年
    11月6日縮短刑期假釋出獄，甫於91年9月1日假釋期滿未經
    撤銷假釋，以已執行完畢論。詎其仍不知悔改，甲○○本無
    結婚之真意，經由鄭至斌之仲介，認識楊皇德（上2人均另
    案經臺灣臺南地方法院檢察署檢察官以曾經判決確定為由，
    為不起訴處分確定）與吳庭宇（原名為吳孟源，經檢察官另
    行起訴）。甲○○明知大陸地區女子林娟英（經檢察官另行
    通緝）欲以假結婚方式來台，仍應允為林娟英假結婚之人頭
    ，以獲取吳庭宇所提供新臺幣（下同）3萬元之代價。謀議
    既定，甲○○、鄭至斌、楊皇德、吳庭宇、林娟英即共同基
    於行使使公務員登載不實公文書之犯意聯絡，另甲○○、鄭
    至斌、楊皇德、吳庭宇共同基於使大陸地區人民非法進入臺
    灣地區之犯意聯絡，先後為下列行為：（一）由楊皇德替甲
    ○○代辦護照等文件，吳庭宇則於92年7月3日與甲○○共同
    搭飛機至大陸地區，經由吳庭宇在大陸地區之仲介、安排，
    甲○○於92年7月15日前往福建省福州市，與同無結婚真意
    之林娟英完成假結婚之結婚登記手續，甲○○並於92年7月
    17日搭機返台，而由不詳人士替其於92年8月13日取得福州
    市公證處核發之結婚證明書，並經財團法人海峽交流基金會
    （下稱海基會）驗證，取得海基會於同年月21日核發之證明
    書。繼由甲○○於92年9月6日至臺南市南區戶政事務所，持
    上揭結婚證明書等相關文件並填具結婚登記申請書，申請辦
    理其與大陸地區女子林娟英之結婚登記，使上開戶政事務所
    僅有形式審查權之承辦公務員陷於錯誤，於形式上審核後，
    將甲○○與林娟英於92年7月15日結婚之不實事項登載在職
    務上所掌之戶籍登記資料內，並據以核發戶籍謄本，而足以
    生損害於戶政機關對於婚姻登記事項管理之正確性。（二）
    吳庭宇再於92年10月間某日，持上開登載不實之戶籍謄本等
    資料，替甲○○據以向內政部警政署入出境管理局（該局自
    96年1月2日改制並升格為內政部入出國及移民署接管該局業
    務，下仍稱入出境管理局）申請林娟英以探親名義入境臺灣
    地區，經入出境管理局承辦公務員為實質審查後，未能發覺
    甲○○與林娟英假結婚之實情，而核發林娟英之中華民國臺
    灣地區旅行證，林娟英遂於92年12月6日，以探親名義自高
    雄小港機場入關，然林娟英未通過面談而遭拒絕入境，致未
    能入境臺灣地區。
二、案經臺灣臺南地方法院檢察署檢察官簽分偵辦後聲請簡易判
    決處刑。
    理  由
一、上揭犯罪事實，業據被告李紀明坦承不諱（見臺灣臺南地方
    法院檢察署98年度他字第3257號卷宗【下稱偵1-卷】第55
    頁至第57頁、臺灣臺南地方法院檢察署99年度偵字第642號
    卷宗【下稱偵1-卷】第9頁），核與吳庭宇及楊皇德證述
    之情節一致（見98年度他字第214號卷宗【下稱偵1-卷】
    第87頁至第91頁、偵1-卷第49頁至第55頁、第57頁至第59
    頁），並有大陸地區結婚證明書（見偵1-卷第18頁）、公
    證書（見偵1-卷第17頁）、海基會證明書（見偵1-卷第
    16頁）、結婚登記申請書、大陸地區人民進入臺灣地區保證
    書（見偵1-卷第22頁）、大陸地區人民進入臺灣地區旅行
    證申請書 (見偵1-卷第20頁至第21頁）、甲○○委託吳庭
    宇辦理林娟英入境臺灣手續之委託書（見偵1-卷第23頁）
    、甲○○戶籍謄本（見偵1-卷第24頁）、內政部入出國及
    移民署99年2月24日移署出停泰字第0990022861號函（見偵
    1-卷第13頁）、林娟英入境面談筆錄（見偵1-卷第14頁
    至第19頁）、甲○○、吳庭宇、楊皇德之入出境明細資料（
    見偵1-卷第77頁至第83頁）等在卷可資佐證，足認被告之
    自白與事實相符，本件事證明確，被告犯行堪以認定，應依
    法論科。
二、新舊法比較
    被告甲○○行為後，臺灣地區與大陸地區人民關係條例業於
    92年10月29日修正公布，並於同年12月31日施行；又被告行
    為後，刑法亦於94年2月2日修正公布，並於95年7月1日施行
    。而按行為後法律有變更者，適用行為時之法律，但行為後
    之法律有利於行為人者，適用最有利於行為人之法律，現行
    刑法第2條第1項定有明文；此條規定乃規範行為後法律變更
    所生新舊法律比較適用之準據法，本身尚無比較新舊法之問
    題，應一律適用裁判時之現行刑法第2條規定以決定適用之
    刑罰法律，先予敘明。又刑法修正之比較新舊法，應就罪刑
    有關之共犯、未遂犯、想像競合犯、牽連犯、連續犯、結合
    犯，以及累犯加重、自首減輕暨其他法定加減原因與加減例
    等一切情形，本於統一性及整體性原則，綜合全部罪刑之結
    果而為比較；但上開規定所揭示之從舊從輕原則，規範目的
    在於避免惡化行為人法律地位，致其受行為時無法預見之刑
    罰處罰，是此所指之「法律變更」，應係指因法律修正而「
    刑罰」有實質之更異而言（如構成要件或法律效果之變更）
    ，如新舊法處罰之輕重仍然相同，並無有利或不利之情形，
    即無適用上開規定為比較之餘地，自應依一般法律適用之原
    則，適用現行、有效之裁判時法論處（最高法院95年度第8
    次、第21次刑事庭會議決議意旨參照）。茲就與本件法律適
    用有關之條文，比較說明如下：
（一）修正前臺灣地區與大陸地區人民關係條例第79條第1項係
      規定：違反第15條第1款規定者，處5年以下有期徒刑、拘
      役或科或併科新臺幣50萬元以下罰金；修正後同條項則調
      高刑度上限規定：違反第15條第1款規定者，處1年以上7
      年以下有期徒刑，得併科新臺幣100萬元以下罰金。比較
      新舊法之結果，以修正前即行為時之舊法較有利於被告，
      自應適用修正前臺灣地區與大陸地區人民關係條例第79條
      之規定，予以論罪科刑。
（二）被告與鄭至斌、楊皇德、吳庭宇、林娟英行為後，刑法第
      28條已有修正，針對共同正犯之定義，修正後規定為共同
      「實行」犯罪，而修正前同條定義，則為共同「實施」犯
      罪。依刑法修正立法理由，修正前所指「實施」概念，涵
      蓋「陰謀、預備、著手、實行」；修正後則僅限於「實行
      」。而本件被告甲○○與鄭至斌、楊皇德、吳庭宇就使大
      陸地區人民林娟英非法進入臺灣地區未遂之犯行，及被告
      與鄭至斌、楊皇德、吳庭宇、林娟英就行使使公務員登載
      不實文書犯行，分別具有犯意聯絡及行為分擔，且均已達
      「實行」之階段，是無論依修正前後之刑法第28條均構成
      共同正犯，對被告無利或不利之情形，不生新舊法比較之
      問題，而無刑法第2條第1項之適用，應依修正後刑法第28
      條，論以共同正犯。
（三）被告行為後，關於未遂犯之處罰及得按既遂犯之刑減輕之
      法律效果規定業已修正，修正前係規定於刑法第26條前段
      ，修正後則將之訂於刑法第25條第2項後段，上開修法前
      後規定，對於未遂犯之規定均相同，僅係條文號次變更及
      移列，刑罰權規範內容尚無利或不利之變更，不生新舊法
      比較之問題，應依一般法律適用之原則，適用現行刑法第
      25條第2項規定予以論究。
（四）被告行為後，刑法第33條第5款關於「罰金：1元以上」規
      定，修正公布為「罰金：新臺幣1000元以上，以百元計算
      之」，故法定本刑中列有罰金刑者，其法定最低度罰金刑
      因之提高，涉及科刑範圍之變更，自有新舊法比較必要。
      比較結果，以舊法有利於行為人，應適用修正前規定定其
      罰金部分之法定刑。
（五）被告行為後，刑法第55條後段之牽連犯規定業經刪除，原
      屬牽連犯之數個犯罪行為，依新法即應數罪併罰，比較修
      正前之規定，可依裁判上一罪論處，顯然修正後之規定並
      未較有利於被告，應適用被告行為時即修正前刑法第55條
      後段之規定，從重論以一罪，較為有利於被告。
（六）被告行為後，業已增訂刑法施行法第1條之1，並規定刑法
      分則編所定罰金刑之貨幣單位為新臺幣，及就分則編各具
      體條文之制訂或修正時間分別規範不同之罰金刑提高標準
      ，是就現行刑法中有關於罰金刑處罰規定者，即有就新舊
      法比較之必要，惟經比較增訂之刑法施行法第1條之1與被
      告行為時之罰金罰鍰提高標準條例第1條、現行法規所定
      貨幣單位折算新臺幣條例第2條結果，二者規定適用之結
      果並無不同，自應適用裁判時之法律即刑法施行法第1條
      之1。
（七）被告行為後，關於累犯之規定，修正後刑法第47條第1項
      將其限於再犯罪為故意犯始有適用，而排除再犯為過失犯
      之情形。但關於故意犯之再犯罪，無論依修正前刑法第47
      條規定，抑或依修正後刑法第47條第1項規定，均構成累
      犯，並無有利或不利之情形，亦不生新舊法比較適用之問
      題，應依一般法律適用原則，逕依裁判時之刑法第47條第
      1項規定論以累犯，並不生新舊法比較適用之問題。
（八）再被告行為後，除刑法第41條第1項易科罰金之折算標準
      ，於94年2月2日修正公布外，罰金罰鍰提高標準條例亦95
      年5月17日修正公布，並均自95年7月1日起施行，依被告
      行為時即修正前刑法第41條第1項前段及廢止前罰金罰鍰
      提高標準條例第2條規定，易科罰金之折算標準應以銀元
      300元即新臺幣900元折算1日，依修正後刑法同條項之規
      定，易科罰金之折算標準則改為以新臺幣1000元、2000元
      、3000元折算1日；比較修正前後關於易科罰金折算標準
      之刑罰法律，當以修正前之規定，較有利於被告，應依刑
      法第2條第1項前段之規定，適用修正前刑法第41條第1項
      前段及廢止前罰金罰鍰提高標準條例第2條規定，諭知易
      科罰金之折算標準。
（九）經綜合比較結果，仍以舊法有牽連犯之規定，且罰金刑之
      最低度額亦較新法為低，對被告較為有利，自應適用修正
      前刑法第33條第5款、第55條後段之規定。
三、論罪科刑
（一）核被告甲○○如犯罪事實欄一、（一）所述使臺南市南區
      戶政事務所人員為不實之戶籍登記，並據此核發戶籍謄本
      予甲○○，其繼而持以行使之行為，係犯刑法第216條、
      第214條之行使使公務員登載不實之公文書罪。被告使公
      務員為不實登載後，復持登載不實之公文書以行使，該使
      公務員登載不實之低度行為為行使之高度行為所吸收，不
      另論罪。又按修正前臺灣地區與大陸地區人民關係條例第
      79條第1項處罰違反同條例第15條第1款所定使大陸地區人
      民非法進入臺灣地區罪，凡非經合法手續進入者皆包含之
      ，行為人使大陸地區人民以假結婚真入境之脫法方式，進
      入臺灣地區，即該當本罪，自不以偷渡進入為限（最高法
      院92年台上字第40號判決參照）。是核被告如事實欄一、
      （二）所述以配偶來臺探親為由，申請大陸地區人民林娟
      英進入臺灣地區之行為，縱林娟英未通過面談而遭拒絕入
      境，被告仍係違反修正前臺灣地區與大陸地區人民關係條
      例第15條第1款之規定，而犯修正前同條例第79條第3項、
      第1項之使大陸地區人民非法進入臺灣地區未遂罪。
（二）被告與鄭至斌、楊皇德、吳庭宇、林娟英就行使使公務員
      登載不實公文書犯行，及被告與鄭至斌、楊皇德、吳庭宇
      就使大陸地區人民林娟英非法進入臺灣地區未遂之犯行，
      均分別有犯意聯絡與行為分攤，俱為共同正犯。被告所犯
      行使使公務員登載不實公文書罪與使大陸地區人民非法進
      入臺灣地區未遂罪間，有方法結果之牽連關係，應依修正
      前刑法第55條後段牽連犯之規定，從一重之使大陸地區人
      民非法進入臺灣地區未遂罪論處。被告有如犯罪事實欄所
      載之前科，有臺灣高等法院被告前案紀錄表在卷可稽（見
      本院卷第5頁至第9頁），被告受徒刑之執行完畢，5年以
      內故意再犯有期徒刑以上之罪者，為累犯，應加重其刑。
      又被告雖著手於使大陸地區人民非法進入臺灣地區犯行之
      實施，惟尚未發生大陸地區人民非法進入臺灣地區之結果
      ，為未遂，依刑法第25條第2項規定，得按既遂犯之刑減
      輕之，並依法先加後減之。
（三）爰審酌被告甲○○之犯罪手段雖屬平和，惟其僅為圖私利
      ，竟決意使大陸地區女子非法進入臺灣地區，進而為使相
      關公務員填具不實資料於職務上所掌之公文書犯行，影響
      國家對大陸地區人士來臺事務管理及公務機關職務上所掌
      文書登載之正確性，對社會秩序、善良風俗、及警政機關
      對治安之管理均非無潛在之危害，惟念被告犯後坦承犯行
      ，大陸地區女字亦遭拒絕入境，此部分未生危害，態度尚
      佳，暨其智識程度、生活情況等一切情狀，量處如主文所
      示之刑，並諭知易科罰金之折算標準，以示懲儆。又被告
      上開犯行，犯罪時間均在96年4月24日前，所犯符合中華
      民國九十六年罪犯減刑條例所定之減刑條件，應依該條例
      第2條第1項第3款之規定，減其刑期二分之一，並諭知易
      科罰金之折算標準。
（四）被告犯罪所用之中華人民共和國福建省福州市公證處結婚
      公證書、海基會證明書、戶籍謄本等資料，均為被告所有
      ，原屬得沒收之物，惟均未扣案，為免日後執行困難，爰
      不為沒收之諭知，附此敘明。
四、據上論結，依刑事訴訟法第449條第1項、第454條第1項、第
    299條第1項前段，修正前臺灣地區與大陸地區人民關係條例
    第15條第1款、第79條第3項、第1項，刑法第11條前段、第2
    條第1項、第28條、第216條、第214條、第25條第2項、第47
    條第1項，修正前刑法第55條後段、第41條第1項前段，廢止
    前罰金罰鍰提高標準條例第2條，刑法施行法第1條之1，中
    華民國罪犯減刑條例第2條第1項第3款、第7條、第9條，逕
    以簡易判決處刑如主文所示。
五、如不服本件判決，得自收受送達後10日內，向本院提出上訴
    狀（附繕本），並敘明具體理由，上訴於本院管轄之第二審
    地方法院合議庭。
中    華    民    國    99    年    5     月    27    日
                  刑事第十二庭法  官    卓穎毓
以上正本證明與原本無異。
本件得上訴。
                              書記官    秦建華
中    華    民    國    99    年    5     月    28    日
附錄法條：
修正前臺灣地區與大陸地區人民關係條例第79條第3項、第1項、
第15條第1款
刑法第216條、第214條

司法院資訊處製作；財團法人民間司法改革基金會備份。
